臺灣臺北地方法院民事判決　　　　　　　　　　　　　九十二年度重勞訴字第五號
　　原　　　告　東穎惠而浦股份有限公司
　　法定代理人　丁○○
　　訴訟代理人　曾子興律師
　　　　　　　　丙○○
　　被　　　告　甲○○
　兼訴訟代理人　戊○○
　　被　　　告　乙○○
上列當事人間請求損害賠償等事件，經本院於民國93年12月27日
言詞辯論終結，判決如左：
    主      文
被告應連帶給付原告新台幣捌佰陸拾萬壹仟陸佰陸拾元，及自民
國九十年五月十一日起至清償日止，按週年利率百分之十計算之
利息。
原告其餘之訴駁回。
訴訟費用由被告連帶負擔十分之九，餘由原告負擔。
本判決於原告以新台幣貳佰捌拾陸萬捌仟元為被告供擔保後，得
假執行。
原告其餘假執行之聲請駁回。
    事實及理由
一、本件被告乙○○經合法通知，未於最後言詞辯論期日到場，
    核無民事訴訟法第386條所列各款情形，爰依原告之聲請，
    由其一造辯論而為判決。
二、本件原告起訴主張：被告乙○○自民國85年5月27日起受僱
    於原告公司擔任服務助理人員，工作內容為接聽客戶報修電
    話、收取服務人員已填載服務費收費金額之收入日報表，並
    收取服務人員交付之服務費、服務紀錄單及收入日報表，並
    於核對無誤後，將所收取之服務費在收入日報表上為簽收記
    載，暨開立統一發票寄交客戶，並在服務紀錄單上註記所開
    立統一發票號碼及輸入電腦收費紀錄，再將服務紀錄單送交
    部門主管備查，將所收取之服務款項及留存發票聯交付財務
    部入帳，及收取協力廠商交付之費用（以現金交付或匯款）
    ，並開立統一發票，再將開立之統一發票號碼記載在服務紀
    錄單上，送交主管部門備查。詎被告乙○○自86年7月起，
    並未將所收取之款項如實交付財務部入帳，並在服務紀錄單
    上註記不實之發票號碼，至90年4月間原告始發覺有異。經
    核對前開服務紀錄單、簽收單、收入日報表、服務紀錄單上
    記載之統一發票號碼及電腦紀錄後，確認被告乙○○侵占之
    金額高達新台幣 (下同)9,050,160 元。又被告甲○○及戊○○於被告乙○○任職之初，即與原告簽訂保證書，承諾就
    被告乙○○服務期間違反原告公司規約命令或不法侵害原告
    權益之行為致原告之損害，應負連帶保證責任，嗣於90年4
    月30日再與原告簽訂協議書，約定就被告乙○○侵占原告公
    司款項所生損害，願負連帶保證責任，並約定自90年5月10
    日起以每月為1期分24期清償之，如有1期未依約履行，全部
    債務視為到期，被告應按週年利率10%計付法定遲延利息，
    但被告均未依約履行，依約全部債務視為到期，扣除被告乙○○90年4月應領薪資17,584元後，被告應依民法第184條及
    連帶保證契約連帶賠償9,032,576元等情。爰求為命被告連
    帶給付9,032,576元及自第1期應清償日之翌日即90年5月11
    日起至清償日止，按週年利率10%計付法定遲延利息之判決
    ；並陳明願供擔保，請准宣告假執行。
    被告則以：被告乙○○侵占之款項僅3,636,640元，並非原
    告主張之9,050,160元。原告主張被告侵占之款項，如附表
    附件一服務紀錄單上所載之統一發票業已作廢，已將款項退
    還客戶，僅是漏未在服務紀錄單及電腦紀錄上記載正確統一
    發票號碼；如附表號附件二之款項非被告乙○○簽收；如附
    表附件三服務紀錄單上之發票號碼非被告乙○○所書寫；附
    表附件四之服務紀錄單上之發票號碼不清楚，甚至無發票號
    碼之記載，無從以該發票號碼找出正確發票核對與服務紀錄
    單所載是否相同；附表附件五之收入日報表及服務紀錄單之
    收費金額有所塗改，不能以現在服務紀錄單記載之金額認定
    即為被告乙○○開立統一發票當時之金額；附表附件六款項
    非其管轄轄區非被告乙○○收取；附表附件七之款項無路程
    表及簽收單可資確認；附表附件八亦無路程表可資確認；附
    表附件九款項因未提出簽收單路程表、退還客戶部門款項致
    統一發票金額與收費紀錄單之收費金額不符，收款日報表上
    被告乙○○之收款章遭塗掉後又重蓋，與被告被告乙○○從
    未以蓋章代收款之作業慣例不同、簽收單上有蓋印兩個簽收
    章、服務單上無服務人員簽名、服務單上無收款記載，均不
    能認定被告乙○○確有收取該部分款項。又被告乙○○於90
    年4月17日遭原告發現有侵占情事後，於翌日即90年4月18
    日即遭限制不得接近座位，該日收款日報表上被告乙○○之
    收款章均遭他人盜蓋。此外，原告提出之保證書並非被告甲○○及被告戊○○所簽名蓋章，被告甲○○及戊○○對該保
    證契約內容均不知情，更未同意，故該保證契約並未成立。
    縱認前開保證契約業已成立，然上開保證書依其記載係於85
    年8月16日作成，依民法第756條之3及同法第756條之4規定
    ，人事保證約定之期間不得逾3年，逾3年者縮短為3年，故
    該保證契約業已終止，被告甲○○及戊○○毋庸負保證責任
    。又兩造對被告乙○○應賠償之數額仍有爭執，故約定如原
    告逕提出刑事及民事訴訟，被告甲○○及戊○○毋庸負連帶
    保證責任，今原告已提起刑事及民事訴訟，被告甲○○及戊○○當毋庸負連帶保證人責任，則縱被告乙○○應負損害賠
    償責任，被告甲○○及戊○○亦毋庸負責等語，資為抗辯。
    而聲明求為原告之訴及假執行之聲請均駁回。
三、原告主張被告乙○○自85年5月27日起任職原告公司，擔任
    服務助理人員，工作內容為接聽客戶報修電話、收取服務人
    員已填載收取服務費金額之收入日報表，並收取服務人員交
    付之服務費、服務紀錄單及收入日報表，及於核對無誤後，
    將所收取之服務費在收入日報表上為簽收記載，並開立統一
    發票寄交客戶，暨在服務紀錄單上註記所開立之統一發票號
    碼及輸入電腦收費紀錄，再將服務紀錄單送交部門主管備查
    ，並將所收取之服務款項及留存發票聯交付財務部入帳，及
    收取協力廠商交付之費用（以現金交付或匯款），並開立統
    一發票，再將開立之統一發票號碼記載在服務單上，送交主
    管部門備查。被告乙○○利用職務上向公司服務員及協力廠
    商收取費用之便，以在服務單上註記不實發票號碼之方式使
    公司財務部人員誤認為被告乙○○已將收取之款項繳回公司
    且已開立統一發票與客戶，侵占原告公司服務費3,636,640
    元之事實，業據提出服務紀錄單、廠修單、統一發票、收入
    日報表、服務員工作行程表各乙份為證，核與本院依職權調
    取本院91年度易字第394號刑事案卷相符，並為被告乙○○
    所自認 (見本院卷一第25頁)，堪認為真實。至原告主張被
    告乙○○另侵占5,413,520元部分，則為被告所否認，並以
    前開情詞置辯。經查：
（一）原告主張被告乙○○自85年5月27日任職以來，利用職務
      之便除侵占上開被告乙○○自認之3,636,640元款項之外
      ，尚另侵占4,965,020元（詳細明細如附表除打叉部分外
      ），業據提出服務單、統一發票、服務員日報表等件為證
      （見卷外證物附件二至附件九），信屬實在。被告雖抗辯
      如附表附件二所示收款章非本人簽收欄之各筆款項，並非
      被告乙○○簽收云云。然查被告乙○○就此部分款項，其
      在服務紀錄單上記載之統一發票所示之客戶名稱、日期、
      金額、品名，與該服務紀錄單之記載並不相符，有統一發
      票及服務紀錄單可證（見卷外證物附件三），且該錯誤之
      發票號碼係其過去開立之統一發票號碼。依原告公司之上
      開作業方式，必須服務員已將收取之客戶費用交付，或協
      力商已將款項繳納後，原告公司始會開立統一發票，被告
      乙○○既在服務紀錄單上記載統一發票號碼，可見該筆款
      項確已交付；惟被告乙○○在服務紀錄單上記載之統一發
      票號碼，係過去他筆之統一發票號碼，可見被告乙○○確
      已將此部分款項侵占，否則何需在服務紀錄單上記載不實
      之發票號碼使原告公司主管部門人員誤認被告乙○○已依
      正常程序收取款項入帳原告公司並開立統一發票與客戶。
      被告又抗辯附表附件三之服務紀錄單上記載之發票號碼非
      被告乙○○所記載，被告乙○○並未收取該部分款項云云
      。然查，如附表附件三之各筆款項除890712日服務單號
      SR916628之款項外，其餘在收入日報表上均蓋有被告不爭
      執真正之被告乙○○收款章，有簽收單附卷可稽（見卷外
      證物附件四），足認被告乙○○確已收取上開款項。被告
      乙○○復抗辯如附表附件四服務紀錄單上所載之發票號碼
      不清楚，不足以認定該部分款項為被告乙○○所收受云云
      。然查附表附件0000000服務單號SR028623金額1000元款
      項之服務紀錄單，其上所載之統一發票號碼或為
      FS00000000、或為FM00000000，然各該號碼之統一發票所
      示之內容，均與服務紀錄單上之客戶名稱、品名及金額均
      不相符，有統一發票及服務紀錄單附卷可參（見卷外證物
      附件五第7頁至第8頁），被告乙○○既在服務紀錄單上記
      載不實之發票號碼，足認該筆款項確為被告乙○○所收受
      並侵占。被告又云如附表附件五之各筆款項，其收入日報
      表或服務紀錄單上之收費金額遭塗改，不能認定被告乙○○確有侵占該筆款項。然查上開各筆款項之服務紀錄單上
      記載之收費金額雖有遭修改，然修改前後之金額，與被告
      乙○○在服務紀錄單上所記載發票號碼所示之金額均不相
      同，且被告乙○○確實簽收該服務紀錄單修改後之金額，
      有服務紀錄單、統一發票及收入日報表在卷可查（見卷外
      證物附件六），益證被告乙○○確已收取該款項，被告乙○○既在服務紀錄單上為記載不實之發票號碼，堪認被告
      乙○○確實侵占上開服務紀錄單上所載之收費款項，被告
      乙○○此部分抗辯，為無足取。
（二）被告又云附表附件六之各筆款項，均非其所管轄之區域，
      該部分款項非其簽收。然查此部分款項除870314日服務單
      號SR705334、870924日服務單號SR725098、870815日服務
      單號SR720868、871212日服務單號SR731532、871112日服
      務單號SR729763、881114日服務單號SR800835至880913服
      務單號SR822995以外，其餘款項均由被告乙○○所收受，
      有收入日報表附卷可查（見卷外證物附件七）；另870314
      日服務單號SR705334、870815日服務單號SR720868、
      871212日服務單號SR731532、871112日服務單號SR729763
      、881114日服務單號SR800835至88 0913日服務單號
      SR822995部分，被告乙○○自陳86年至88年10 間服務員
      及協力商之款項均由其收受（見卷外證物案證11 第3頁）
      ，而各該款項之收費期間均在該期間內，足認為被告乙○○所簽收，被告乙○○此部分抗辯，仍不足取。被告又云
      如附表附件七之款項，無路程表亦無簽收單，不能證明該
      部分款項係被告乙○○所簽收。然查被告乙○○記載統一
      發票號碼之服務紀錄單之客戶名稱、品名與金額，與該統
      一發票所載者均不相同（見卷外證物附件八），被告乙○○既在服務紀錄單上為不實之發票號碼記載，堪認此部分
      款項確為被告乙○○所收取並侵占。被告又抗辯如附表附
      件八之款項無路程表，不能認定為被告乙○○所收受。然
      查此部分款項除881019日服務單號SR825712之外，其餘款
      項均經被告乙○○簽收，有收入日報表在卷可查（見卷外
      證物附件九），且被告乙○○記載統一發票之服務紀錄單
      之客戶名稱、品名及金額，與該統一發票所載者不同，被
      告乙○○在服務紀錄單上為不實之發票號碼記載，足認被
      告乙○○確實侵占此部分款項。被告又云如附表附件0
      000000日服務單號SR702123金額1, 1,000元款項，嗣後已
      退款與客戶，其已另開統一發票與客戶。然查被告乙○○
      記載統一發票之服務紀錄單內容，與被告乙○○所辯稱其
      另外開立編號MC00000000之統一發票所示之客戶名稱、品
      名及金額並不相符（見外放證物附件十第3、4頁），如該
      筆款項確實僅因退款造成收款與入帳紀錄不符，則被告乙○○所稱其另外開立之統一發票之客戶名稱應與服務紀錄
      單上所記載者相同，然被告乙○○另外開立之統一發票內
      容，仍與服務紀錄單所載不同，堪認被告乙○○確實侵占
      此部分款項，被告此部分抗辯，自無足取。
（三）再附表附件二、附表附件0000000日服務單號SR712189、
      870707日服務單號SR716053、870627日服務單號SR727615
      、87 1124日服務號碼SR730007、880222日服務單號
      SR803701、880427日服務單號SR811708、8806服務單號
      SR811708、880515服務單號SR800142、880709日服務單號
      SR815797、880720服務單號SR817168、880628服務單號
      SR814481，880811服務單號SR819787、880816服務單號
      SR821474、880825服務單號SR821268、890804服務單號
      SR923873、891127服務單號SR928663、891129服務單號
      SR928686、900416服務單號SR029403、900416服務單號
      SR029408，及自890331服務單號SR906631至890504服務單
      號909190（除890417服務單號SR903238、編號890411服務
      單號SR907351、編號890422服務單號SR908325、890412
      服務單號SR907369、890407服務單號SR907136、930417服
      務單號SR907964、890418服務單號SR907960、890411服務
      單號SR907368之外），被告乙○○記載發票號碼之服務紀
      錄單內容，與該統一發票所載之客戶名稱、品名及金額均
      不相同，並有被告乙○○之簽收紀錄，有統一發票服務紀
      錄單及收款日報表附卷可參（見卷外證物附件十第11頁至
      第12頁、第24頁至第25頁、第28頁至第29頁、第37頁至第
      38頁、第41頁至第42頁、第43頁至第44頁、第45頁至第46
      頁、第47頁、第50頁、第53頁、第54頁、第55頁至第56
      頁、第58頁、第61頁至第264頁、第275頁至第280頁、第
      290頁至第294頁），堪認上開服務紀錄單上所示之收費款
      項亦為被告乙○○所侵占。此外，附件0000000日服務單
      號SR716318、870828服務單號SR722910、870620服務單號
      SR0000000、8801 26服務單號SR801748金額、900416服務
      單號SR029457、SR029459、SR029460、SR029464、
      SR029466款項，已經被告乙○○收取，有服務單、收入日
      報表及服務員工作行程表附卷可考（見卷外證物附件十第
      15頁至第25 頁、第32頁至第34頁、第290頁至第300頁）
      ，但被告乙○○並未將此筆款項入帳原告公司，足認此筆
      款項為被告乙○○所侵占。又附表附件0000000服務單號
      SR905699之服務紀錄單記載已收費，且被告乙○○亦在該
      服務紀錄單上記載發票號碼，然該發票所示之客戶名稱及
      收費金額，與服務紀錄單所載不同（見卷外證物附件十第
      59頁至第60頁），可認該筆服務紀錄單上所載收費亦為被
      告乙○○所侵占。另附表附件0000000服務單號SR029080
      至900411服務單號SR029588之5筆款項，確經被告乙○○
      簽收，有服務單及收入日報表附卷可查（見附件十第284
      頁至第289-2頁），被告乙○○未將此部分款項繳還原告
      公司，足認已為被告乙○○所侵占。被告抗辯上開款項收
      款日報表之收款章遭塗掉再蓋印被告乙○○印章、簽收單
      不清楚、非本人簽收、字跡相似、非管轄轄區○○路程表
      可比對或路程表上根本無該筆服務單號、協力商部分無路
      程表及簽收單可資比對部分，可見上開款項非被告乙○○
      所簽收，為無足取。被告乙○○又抗辯其於90年4月18日
      已遭原告公司要求不得接近座位，故90年4月18日之款項
      即附表附件0000000服務單號SR029466至900418服務單號
      SR029487之款項均非伊所收取，收款日報表上所蓋印被告
      乙○○之印章係遭他人盜蓋云云。查900418日收款日報表
      上有蓋印被告乙○○不爭執真正之收款章，為被告乙○○
      所自陳，並有收入日報表在卷可查（見卷外證物附件十第
      324頁至第327頁），該印文既屬真正，被告乙○○就該印
      章係遭他人盜蓋乙節復不能舉證證明，應認該部分款項確
      由被告乙○○所收受。被告此部分抗辯，仍不足取。
（四）至原告主張如附表附件二、附件0000000服務單號SR
      SR903238、890411服務單號SR907351、890422服務單號
      SR908325、890412服務單號SR907369、890407服務單號
      SR907136、930417服務單號SR907964、890418服務單號
      SR907960、890411服務單號SR907368、890410服務單號
      SR907294、890503服務單號SR908954、900319服務單號
      SR027380亦為被告乙○○所侵占云云，被告抗辯此部分款
      項係因退款與客戶、客戶要求將二聯式發票改開三聯式或
      誤寫誤開，故將原開立發票作廢，其事實上並未收取此部
      分款項，當未侵占該款項等語。查依原告公司規定之流程
      ，確有發票作廢之情況，有轉帳支出傳票、入金單及作廢
      發票各乙份附卷可查（見卷外證物原證五）），且與上開
      款項服務紀錄單上所載之客戶名稱、品名及金額相同之統
      一發票，其上皆有蓋印「發票作廢」（見外放證物附件二
      、附件十第144頁、第160頁、第184頁、第196頁、第207
      頁、第212頁、第215頁、第234頁、第266頁、第269頁、
      第282頁），自難認被告乙○○確有收取該部分款項，則
      縱被告乙○○有未依原告公司規定之發票作廢程序辦理退
      款等事宜，亦難認被告乙○○有何侵占行為。又如附表附
      件四除900404服務單號SR028623之款項外，其餘服務單上
      所載之發票號碼並不清楚，自不能以原告辯識之發票號碼
      ，即認定服務紀錄單所載客戶名稱、品名及金額與統一發
      票上所載不同而認定此部分款項為被告乙○○所收受。原
      告主張上開款項為被告乙○○所侵占，自不足取。
（五）原告復主張附件九編號870202服務單號SR702123、880128
      SR802054、890811服務單號SR819787、890804服務單號
      SR919238、880529服務單號SR811490之款項，被告乙○○
      開立之統一發票金額較服務紀錄單記載之收費金額短少，
      該短少金額即為被告乙○○所侵占云云。惟查上開服務紀
      錄單記載之收款金額與被告乙○○開立之發票金額雖有短
      少情事（見卷外證物附件十第1頁至第2頁、第35 頁至第
      36頁、第39頁至第40頁、第54頁、第273頁至第274 頁之
      統一發票及服務紀錄單），但被告乙○○開立上開統一發
      票與客戶後，客戶就此並未提出異議，應認被告乙○○開
      立之統一發票金額無誤，堪認被告乙○○抗辯此部分係因
      其已將部分收款退還客戶，故服務紀錄單之收費金額與開
      立之統一發票金額不符，信屬實在。又原告主張附表附件
      0000000服務單號SR916628及附件0000000服務單號
      SR024932、870429服務單號SR709202、870706服務單號
      SR715828、900327服務單號SR034694及930327服務單號
      027511之款項為被告乙○○所收受云云，然原告就此僅提
      出服務紀錄單（見卷外證物附件四第240頁及附件十第7頁
      至第10頁、第281頁至第283頁、第328頁至第329頁），自
      不足以證明被告乙○○確有收受該筆款項。另附表附件0
      000000日服務單號SR725098金額之款項，其簽收人為訴外
      人劉柏君（見卷外證物附件七第578頁），並非被告乙○○，原告主張告乙○○侵占此部分款項，自不足取。
（六）從而，被告乙○○侵占原告公司款項共計8,601,660元（
      被告不爭執之3,636,640+被告徵執之4,965,020＝
      8,601,660），該當刑法第336條第2項之侵占罪，被告乙○○並因連續侵占業務上所持有之物，經判決有期徒刑2
      年確定，業據調取臺灣高等法院92年度上易字第2350號卷
      宗核閱無訛。刑法第336條第2項規定係為保護被害人之財
      產法益，被告乙○○之行為自屬違反保護他人之法律，原
      告依民法第184條第2項規定請求被告賠償上開損害，洵屬
      有據。次查被告戊○○及被告甲○○於90年4月30日簽署
      協議書，同意就被告乙○○於受僱原告公司期間因職務處
      理之不當行為所造成原告公司之損失，應負連帶保證人責
      任，有被告不爭執真正之協議書乙份在卷可查（見本院卷
      一第14頁至第16頁），則被告戊○○及甲○○自應就被告
      乙○○上開債務負連帶給付責任。被告雖抗辯依民法第
      756條之3規定人事保證契約不得超逾3年，且依民法第756
      條之4未定期限之人事保證契約可隨時終止云云。然查民
      法第756條之3及第756條之4均屬人事保證之規定，而人事
      保證契約，係指當事人一方於他方之受僱人將來因職務上
      之行為而應對他人為損害賠償時，由其代負賠償責任之契
      約（民法第756 條之1規定參照），然被告乙○○侵占原
      告公司款項之時點係自86年間起至90年4月18日，已如前
      述，則被告戊○○及甲○○於90年4月間簽署上開協議書
      時，被告乙○○對原告之損害賠償責任業已發生，其等保
      證之標的並非就被告乙○○將來因職務上行為對原告造成
      之損害，自非屬人事保證契約，無民法第756條之3及756
      條之4規定之適用。被告復云兩造口頭約定如原告提起刑
      事訴訟，被告戊○○及甲○○毋庸負連帶保證人責任，為
      原告所否認，被告對此復不能舉證證明，自不足取。又查
      兩造於90年4月30 日約定就被告乙○○任職原告公司期間
      侵占之款項，同意自90年5月10日起分期清償，如未依約
      清償，全部債務視為到期，被告並應依週年利率10%計付
      上開損害之遲延利息（見本院卷一第14頁至第16頁之協議
      書），被告並未依約自90年5月10日起按期清償，為兩造
      所不爭，則全部債務視為到期，依民法第229條第1項規定
      ，原告請求被告連帶給付自90年5月11日起至清償日止，
      按週年利率10%計算之法定遲延利息，自屬有據。
五、綜上所述，原告依民法第184條第2項及連帶保證契約，請求
    被告連帶給付8,601,660及自90年5月11日起至清償日止，按
    週年利率10%計算之法定遲延利息，洵屬有據，應予准許。
    至原告其餘之請求，即屬無據，不應准許。
六、兩造其餘主張陳述及所提之證據，經本院審酌後，認均不足
    以影響本判決之結果，均毋庸再予論述，附此敘明。
七、原告陳明願供擔保，聲請宣告假執行，經核原告勝訴部分，
    合於法律規定，爰酌定相當之擔保金額宣告之；至原告其餘
    假執行之聲請，因訴之駁回而失所依據，不予准許。
八、據上論結，原告之訴為一部有理由，一部無理由，依民事訴
    訟法第385條第1項、第79條、第85條第2項、第390條第2項
    ，判決如主文。
中　　華　　民　　國　　94　　年　　2 　　月　　14　　日
                         台灣台北地方法院勞工法庭
                              法      官　黃書苑
右為正本係照原本作成。
如對本判決上訴，須於判決送達後二十日之不變期間內，向本院
提出上訴狀。
中　　華　　民　　國　　94　　年　　2 　　月　　14　　日
                              書  記  官  趙郁涵
